臺灣雲林地方法院民事裁定　　　　　　　96年度家抗字第14號
抗　告　人　甲○○
上列抗告人聲請限定繼承事件，抗告人對於本院中華民國96年8
月23日所為第一審裁定（96年度繼字第556 號）不服，提起抗告
，本院管轄之第二審裁定如下：
    主  文
抗告駁回。
抗告費用新臺幣壹仟元由抗告人負擔。
    理  由
一、抗告意旨略以：被繼承人陳人煙為抗告人之父，陳人煙一生
    務農生性儉樸，從無積欠他人之債務，因此抗告人亦不認為
    其在外有積欠債務，在不諳法律等情況之下，不知拋棄繼承
    或限定繼承等權益，俟陳人煙於民國95年4 月18日死亡後，
    迄抗告人提起本件限定繼承之聲請時，方知被繼承人於生前
    時在不知情之情況下，由抗告人之兄弟私自偽造簽章於銀行
    借款契約及本票上，致造成陳人煙在不知情之下，背負鉅額
    擔保之債務，且抗告人亦莫名其妙繼承陳人煙在銀行所擔保
    之鉅額債務，因此抗告人在知悉陳人煙負債之情形下，於2
    個月內聲請本件限定繼承，依法並無違誤；又拋棄繼承採不
    登記主義之方式而逾期即成當然繼承，對泛泛大眾不諳法律
    之人，在無辜、無知之瞬間卻成為債務人，顯然不公平亦不
    人道，亦違反法律公平、正義之精神，揆諸拋棄繼承之立法
    ，淵於當初立法上之錯誤，且於社會上之觀感中均認為是惡
    法，既是惡法，其效力即自始不存在，抗告人聲明本件限定
    繼承，應屬有效之聲請，爰請求廢棄原裁定，並准予抗告人
    限定繼承之聲請等語。
二、原審裁定則以：本件聲請人（即抗告人）之被繼承人陳人煙
    （男、民國○ 年○ 月○ 日生、國民身分證統一編號：Ｚ00000
    0000號，死亡時最後住所地：雲林縣口湖鄉○○村○ 鄰○○
    街85號）係於95年4 月18日死亡。而聲請人於95年4 月18日
    即已開始繼承被繼承人之遺產，乃遲至96年7 月24日始向本
    院聲請為限定繼承之公示催告，顯逾3 個月之期限，又查無
    聲請人有聲請延展，其聲請於法不合，應予駁回等語。
三、按「繼承人得限定以因繼承所得之遺產，償還被繼承人之債
    務。」民法第1154條固有明文。惟「為限定繼承者，應於繼
    承開始時起，三個月內，開具遺產清冊呈報法院。」、「前
    項三個月期限，法院因繼承人之聲請，認為必要時，得延展
    之。」同法第1156條亦有明文。此係因限定繼承對被繼承人
    之債權人影響甚大，須迅速確定繼承之形態，故規定繼承開
    始時起3 個月之法定期間，法定期間經過後，即不得聲明限
    定繼承，繼承人之聲請延展，亦須在繼承開始時起3 個月以
    內為之，逾期自不許其延展之聲請。
四、經查，被繼承陳人煙於95年4 月18日死亡，抗告人為被繼承
    人之子依法為繼承權人，至遲應於95年7 月18日以前聲明限
    定繼承，竟遲至被繼承人死亡後1 年3 月餘即96年7 月24日
    （見本院收文日期）始具狀向本院聲明限定繼承，顯已逾3
    個月之法定期限。抗告人雖辯稱：不知被繼承人於生前時背
    負鉅額擔保之債務一事云云。惟查，繼承人自繼承開始時，
    承受被繼承人財產上之一切權利、義務（民法第1148條本文
    規定參照），繼承人縱使不知被繼承人於死亡時有何遺產（
    含財產、負債），亦與繼承人要否聲明限定繼承無涉，故抗
    告人所辯其於知悉被繼承人負債2 個月內得聲明限定繼承乙
    節，自屬無據。又民法第1156條第2 項准法院依繼承人之聲
    請延展上開3 個月期限，然此3 個月為法定期間，期間經過
    後即不得為限定繼承，至繼承人是否知悉繼承，在所不問，
    是以，繼承人之聲請延展亦須在繼承開始起3 個月以內為之
    ，逾期自不得准許延展之聲請，本件抗告人並未於3 個月之
    法定期限內向本院聲請延展，依上述規定，其聲明限定繼承
    自難謂合法。
五、至抗告人主張逾期未聲明拋棄繼承即成當然繼承，對不諳法
    律之人顯不公平，亦違反法律公平、正義之精神，係立法上
    之錯誤，為惡法云云。然查，我國民法採取當然繼承原則，
    不問繼承人之意思如何，一經繼承開始，繼承之效力即行發
    生，不待繼承人之承認，並為保護繼承人之利益，亦許繼承
    人為繼承之拋棄或限定繼承。惟立法者要以當然繼承、限定
    繼承或拋棄繼承為繼承法之原則，究屬立法自由形成之範圍
    ，如與憲法第23條所要求之目的正當性、手段必要性、限制
    妥當性相符合，即無乖於比例原則，而屬合憲之法律，自不
    得率以「惡法」云云為由而拒絕適用，是抗告人此部分抗辯
    亦非可採。
六、綜上，原裁定駁回抗告人限定繼承之聲明，於法並無不合。
    抗告意旨指摘原裁定不當，求予廢棄改判，為無理由，應予
    駁回。
七、據上論結，本件抗告為無理由，爰依非訟事件法第44條第1
    項、第46條，民事訴訟法第495 條之1 第1 項、第449 條第
    1 項、第78條，裁定如主文。
中　　華　　民　　國　　96　　年　　10　　月　　31　　日
              家事法庭審判長  法  官  黃玉清
                              法  官  吳基華
                              法  官  李明鴻
本裁定除以其適用法規顯有錯誤為理由，並經本院許可者外，不
得再抗告。如提再抗告，應於收受本裁定後10日內向本院提出再
抗告狀，並繳納再抗告裁判費新臺幣1,000 元。
以上正本係照原本作成。
中　　華　　民　　國　　96　　年　　10　　月　　31　　日
                              書記官　陳美華
